【裁判字號】    98,訴,178
【裁判日期】    980909
【裁判案由】    妨害自由等
【裁判全文】
臺灣宜蘭地方法院刑事判決               98年度訴字第178號
公  訴  人  臺灣宜蘭地方法院檢察署檢察官
被      告  甲○○
            乙○○
            丙○○
上列被告因妨害自由等案件，經檢察官提起公訴（98年度偵字第
953號），本院判決如下：
    主  文
甲○○犯傷害罪，累犯，處拘役貳拾日，如易科罰金，以新台幣
壹仟元折算壹日。
甲○○、乙○○、丙○○被訴妨害自由均無罪。
    事  實
一、甲○○前因詐欺案件，經本院於民國97年9月1日，以97年度
    宜簡字第337號刑事判決判處有期徒刑6月，減刑為有期徒刑
    3月，於97年11月24日易科罰金執行完畢。
二、甲○○於數年前因借款與丁○○及其配偶楊秀鳳經營之公司
    ，多年來追討無門，遂於98年2月17日假借配偶王燕名義與
    丁○○相約在臺北縣新莊市○○路與富國路口，甲○○再將
    此事轉知人在宜蘭縣之乙○○，乙○○遂邀約丙○○一同北
    上前往。於98年2月18日下午2時許，甲○○、丙○○搭乘乙○○駕駛之車牌號碼7836-HA號自用小客車抵達臺北縣新莊
    市○○路與富國路口，見丁○○及其友人毛丹妮站立在路口
    附近，甲○○、乙○○、丙○○3人即接續下車，將丁○○
    帶入前開由乙○○駕駛之自用小客車，由乙○○駕駛該自用
    小客車離去。甲○○於車行過程與丁○○談及款項歸還之事
    ，見丁○○並無誠意處理債務，於一時氣憤下，基於傷害犯
    意，以手肘擊向丁○○，造成丁○○受有左臉頰挫傷併皮下
    血腫及上下唇部挫擦傷之傷害。
三、案經丁○○訴由臺北縣政府警察局新莊分局報請臺灣宜蘭地
    方法院檢察署檢察官偵查起訴。
    理  由
壹、被告甲○○被訴傷害部分：
一、訊據被告甲○○於本院審理中，坦承在自用小客車內，告訴
    人丁○○坐於後座中央，其坐於告訴人左側，於商談債務過
    程中，告訴人藉詞敷衍，因一時氣憤而毆打告訴人，並有告
    訴人所提敏盛綜合醫院出具之診斷證明書1紙（98年度偵字
    第953號卷第56頁）在卷可證。是被告甲○○前開傷害犯行
    堪以認定，應依法論科。
二、核被告甲○○所為，係犯刑法第277條第1項傷害罪。查被告
    甲○○前因詐欺案件，經本院以97年度宜簡字第337號刑事
    判決判處有期徒刑6月，減刑為有期徒刑3月，於97年11月24
    日易科罰金執行完畢，有卷附臺灣高等法院被告前案紀錄表
    可按，其受有期徒刑之執行完畢，5年內再犯法定刑有期徒
    刑以上之本罪，為累犯，依法加重其刑。爰審酌被告甲○○
    雖因債務糾紛而對告訴人心生怨懟，竟於一時氣憤下毆打告
    訴人，依其犯罪之動機、目的、手段、被害人所受傷害之程
    度，與被告犯罪後坦承犯行等一切情狀，量處如主文所示之
    刑，及諭知易科罰金之折算標準，以示懲儆。
貳、被告甲○○、乙○○、丙○○被訴妨害自由部分（無罪部分
    ）：
一、公訴意旨另以：被告甲○○因與告訴人及其配偶楊秀鳳之前
    揭債務糾紛，被告甲○○於98年2月17日將若確實聯繫上告
    訴人，將一同前往向告訴人索討積欠款項之事告知被告乙○○，被告甲○○進而假借配偶王燕名義與告訴人相約在臺北
    縣新莊市○○路與富國路口，被告甲○○再將此事轉知人在
    宜蘭縣之被告乙○○，被告乙○○遂邀約被告丙○○一同北
    上前往。於98年2月18日下午2時許，被告甲○○、丙○○搭
    乘乙○○駕駛之車牌號碼7836-HA號自用小客車抵達臺北縣
    新莊市○○路與富國路口，見告訴人及案外人毛丹妮站立在
    路口附近，被告丙○○亦經被告甲○○之告知而知悉該日之
    目的係為索討告訴人積欠之款項，被告甲○○、乙○○、丙○○3人即接續下車，被告甲○○並走向告訴人理論欠款不
    還事宜，為要求告訴人還款，被告甲○○、乙○○、丙○○
    遂基於妨害自由之犯意聯絡，由被告甲○○拉扯告訴人手臂
    、被告丙○○推擠告訴人背部，將告訴人帶往上揭自用小客
    車後座，被告甲○○、丙○○並一左一右坐在告訴人兩旁，
    被告乙○○並上前向與告訴人同行之毛丹妮表示告訴人積欠
    款項不還、屬詐騙集團等，隨後被告乙○○駕駛該自用小客
    車離去現場，而剝奪告訴人之行動自由，告訴人因遭壓制行
    動自由，即稱返回宜蘭老家請家中長輩及兄長戊○○處理，
    被告乙○○遂駕車搭載被告甲○○、丙○○及告訴人返回宜
    蘭，並於同日下午4時許，前往搭載不知情之案外人陳清正
    ，且繼續前往告訴人位於宜蘭縣員山鄉○○村○○路19號之
    老家，告訴人至返回宜蘭老家始恢復人身自由，因認被告甲○○、乙○○、丙○○涉有刑法第302條第1項剝奪他人行動
    自由罪嫌。
二、公訴人認被告甲○○、乙○○、丙○○涉有上開妨害自由犯
    行，係以告訴人於警、偵訊中之指訴，及在場證人毛丹妮於
    警、偵訊中證述告訴人遭人帶上車，與證人楊秀鳳、戊○○
    於警、偵訊中證述告訴人與被告3人返回宜蘭老家商談債務
    事宜，告訴人並以電話聯絡楊秀鳳籌措新台幣（下同）30萬
    元等情為主要論據。訊據(一)被告甲○○坦承先於98年2月17
    日向被告乙○○提及要向告訴人催討債務，並以配偶林燕名
    義與告訴人相約後，由被告乙○○開車搭載其與被告丙○○
    至約定地點後，帶同告訴人上車，因商談債務糾紛，一行人
    遂共同前來宜蘭地區，並在告訴人之兄戊○○住處商談債務
    清償事宜等情，惟堅詞否認有妨害自由犯行，並辯稱：98年
    2月18日下午2點由弟弟乙○○開車載伊與丙○○過去，到了
    之後，有丁○○及毛丹妮在現場，丁○○看到伊的時候就想
    要跑，伊就上前抓住他，丁○○說有朋友的老婆毛丹妮在場
    ，所以要上車談，伊先上車，丁○○就第二上車，丙○○第
    三個上車，乙○○開車，當時是想帶丁○○去派出所，丁○○說不要，說不然回宜蘭找他叔叔、哥哥來解決債務，後來
    到丁○○的老家，丁○○的叔叔、大哥、大嫂在場，他家人
    對他很失望，伊在他家跟他叔叔、大哥談，丁○○又跟他老
    婆聯絡，叫他老婆拿30萬元過來，丁○○本來說要用匯款，
    伊怕被騙，就在他家等，可能是丁○○打電話到枕山派出所
    ，警員過來，一群人到枕山派出所等語；(二)被告乙○○固坦
    承先於98年2月17日，被告甲○○跟其提及向告訴人催討債
    務事情，於98年2月18日駕車搭載被告甲○○、丙○○至約
    定地點後，帶同告訴人一同前來宜蘭地區等情，惟堅詞否認
    有妨害自由犯行，並辯稱：98年2月18日早上10點多甲○○
    打電話給伊，說有約到丁○○，伊怕甲○○又被騙，剛好丙○○從大陸回來，所以就叫丙○○陪伊去台北，到台北去載
    甲○○之後，他們去相約地點，到該地點之後，伊與甲○○
    、丙○○都有下車，丁○○看到甲○○就想要跑，甲○○上
    前去跟他理論，丙○○在旁邊抽煙，丁○○跟甲○○說不要
    在路上講，說毛丹妮是他朋友的老婆，這樣不好看，他們就
    上車，丁○○之前有騙伊朋友，朋友有告丁○○，伊有拿支
    付命令給毛丹妮看，說丁○○都沒有處理，他是詐騙集團，
    跟毛丹妮說，你是他的朋友，要小心一點，是丁○○說不然
    開車回宜蘭找家人處理，伊就開車回宜蘭丁○○老家，丁○○的叔叔說看怎樣要好好跟甲○○講，後來丁○○說要匯錢
    30萬元過來，當天已經是下午，銀行都已經關門，只剩下中
    國信託，剛好伊有中國信託，他們在他家等，後來枕山派出
    所的人有來，丁○○的叔叔說他們很客氣也沒有吵，警察說
    有債務好好講，不然來派出所講，甲○○就提議到派出所講
    ，丁○○與甲○○坐警車到派出所，伊與丙○○是自己開車
    過去等語；(三)被告丙○○亦坦承受被告乙○○之邀，與被告
    甲○○、乙○○共同至約定地點後，再與被告甲○○、乙○○及告訴人一同至宜蘭地區等情，惟堅詞否認有妨害自由犯
    行，並辯稱：乙○○直接來找伊，伊不知道找伊做什麼，只
    說要去台北，上車就一直睡到台北，到新莊那邊，乙○○把
    伊叫醒，伊問什麼事情，乙○○說甲○○被人害，被騙錢騙
    的很慘，當天伊只有下車抽菸，甲○○當時跟丁○○談，甲○○先上車，然後丁○○也上車，伊就跟著上車，到宜蘭之
    後，就去丁○○的老家，與丁○○的叔叔、大哥講話，伊坐
    在丁○○老家的廣場，丁○○說要匯錢30萬元給甲○○，沒
    有多久警察就來，警察要他們好好講，他們就去派出所等語
    。
三、按犯罪事實應依證據認定之，無證據不得認定犯罪事實；另
    不能證明被告犯罪者，應諭知無罪之判決，刑事訴訟法第15
    4條第2項、第301條第1項分別定有明文。又刑事訴訟法上認
    定犯罪事實所憑之證據，雖不以直接證據為限，間接證據亦
    包括在內，然而無論直接證據或間接證據，其為訴訟上之證
    明，須於通常一般之人均不致有所懷疑，而得確信其為真實
    之程度者，始得據為有罪之認定，惟採用間接證據時，必其
    所成立之證據，在直接關係上，雖僅足以證明他項事實，而
    採此他項事實，本於推理之作用，足以證明待證事項者，方
    為合法，若係憑空之推想，則尚非間接證據，且如未發現相
    當證據，或證據不足以證明，自不能以推測或擬制之方法，
    以為裁判之基礎，又告訴人之告訴，係以使被告受刑事訴追
    為目的，是其陳述是否與事實相符，仍應調查其他證據以資
    審認，最高法院分別著有76年台上字第4986號、32年上字第
    67號、40年台上字第86號、判例可資參照。
四、經查：
  (一)告訴人前於警、偵訊中，雖指訴其與案外人毛丹妮於98年2
    月18日下午2時許至台北縣新莊市○○路與富國路口，遭被
    告甲○○拉扯手臂、被告丙○○推擠背部，將其帶往自用小
    客車後座，被告甲○○、丙○○並一左一右坐在其兩旁，而
    以此方式剝奪其行動自由等語。惟據當時在場之證人毛丹妮
    於警偵訊中證稱：「後來有一台黑色的小車，車裡有一個男
    的先下車就叫丁○○上車，接著又下來2名男子拉丁○○上
    車而丁○○自行走上車，但因為我當時很害怕，所以沒有注
    意到該3名男子有無毆打丁○○，於是我在車外問第一個下
    車的男子說，怎麼回事，你們要做什麼，該名男子告訴我：
    小妹妳要小心，這個人是詐騙集團的，提醒我一定要小心，
    接著他拿出A4大小類似契約書，指著丁○○的名字說：這個
    人騙我哥哥新台幣200萬，我要把他送到警察局去，後來丁○○就在車上叫我過去，並且將他的車鑰匙交給我，並告訴
    我在我們駕駛的車內等他，之後他們就開車走了。」（北縣
    警新偵字第0980007601號卷第33頁），關於被告3人是否使
    用強制手段，而違反告訴人之意願強迫拉告訴人上車一節，
    證人毛丹妮於警訊中稱並未目睹，而稱告訴人係自行上車。
    再佐以證人戊○○於本院審理中證稱：98年2月18日丁○○
    回來宜蘭，事前伊不知道，伊回家的時候看到1台車在家前
    面，後來知道被告3人帶丁○○回來，當天他們說話口氣都
    很好，畢竟是弟弟丁○○欠甲○○錢，所以是用商量的口氣
    跟他們談，伊做大哥感覺到欠人家就是要還人家錢，有能力
    還多少就還多少，伊對丁○○這樣說等語（參見本院卷第60
    、61頁98年7月22日審判筆錄），亦未見被告3人有何強暴手
    段剝奪告訴人之行動自由。而告訴人配偶楊秀鳳於警、偵訊
    中雖稱告訴人以電話聯繫要求籌30萬元回宜蘭老家等語（參
    見北縣警新偵字第0980007601號卷第36頁98年2月19日警訊
    筆錄、98年度偵字第953號卷第49頁98年3月11日偵訊筆錄）
    ，關於告訴人在與證人楊秀鳳之電話聯繫中，亦僅提及籌錢
    還款事宜，並未稱有遭他人限制行動自由強迫還款情事。
  (二)以被告甲○○須假借「王燕」名義誘使告訴人出面，可見告
    訴人因積欠被告甲○○債務，為躲避債務而避不見面。雖於
    約定地點時，被告甲○○於告訴人欲逃離時出手阻攔，但其
    目的係阻止告訴人離去而規避債務商談事宜，亦難認其行為
    有何不法。而被告3人是否進而強拉告訴人上車而剝奪告訴
    人之行動自由，證人毛丹妮證述並無此部分之行為，況告訴
    人於被告車內時，亦有餘裕向證人毛丹妮交代事宜，縱事後
    告訴人關於商談還款事宜時非心甘情願，但尚難依此而認被
    告3人即有實施強暴手段。
  (三)綜上所述，公訴人所舉之證據不足以證明被告甲○○、乙○○、丙○○確有妨害自由犯行。此外依卷內資料，亦無積極
    證據證明被告3人確有公訴人所指此部分之妨害自由犯行。
    不能證明被告3人此部分犯罪，依法應諭知無罪之判決。
據上論斷，應依刑事訴訟法第299條第1項前段、第301條第1項，
刑法第277條第1項、第47條第1項、第41條第1項前段，刑法施行
法第1條之1第1項、第2項前段，判決如主文。
本案經檢察官郭欣怡到庭執行職務
中    華    民    國    98    年    9     月    9     日
                  刑事第四庭審判長法  官  林楨森
                                  法  官  蔡仁昭
                                  法  官  辜漢忠
以上正本證明與原本無異。
如不服本判決應於收受送達後十日內向本院提出上訴書狀，並應
敘述具體理由；其未敘述上述理由者，應於上訴期間屆滿後二十
日內向本院補提理由書(均須按他造當事人之人數附繕本)「切勿
逕送上級法院」。
                                  書記官  許麗汝
中    華    民    國    98    年    9     月    10    日
附錄本案論罪科刑法條：
刑法第277條第1項
傷害人之身體或健康者，處3年以下有期徒刑、拘役或1千元以下
罰金。


司法院資訊處製作；財團法人民間司法改革基金會備份。
